【裁判字號】    98,上易,361
【裁判日期】    990323
【裁判案由】    侵權行為損害賠償
【裁判全文】
臺灣高等法院民事判決                 98年度上易字第361號
上  訴  人  丙○○
被 上訴 人  甲○○
            凱銘實業有限公司
法定代理人  乙○○
上  一  人
訴訟代理人  陳學驊律師
上列當事人間侵權行為損害賠償事件，上訴人對於中華民國98年
2月13日臺灣板橋地方法院95年度訴字第2490號第一審判決提起
上訴，本院於99年3月9日言詞辯論終結，判決如下：
    主  文
上訴駁回。
第二審訴訟費用由上訴人負擔。
    事實及理由
一、上訴人主張：被上訴人甲○○於民國93年7月24日中午12時
    10分許，駕駛被上訴人凱銘實業有限公司（下稱凱銘公司）
    所有之車牌號碼OD-2306號自用小貨車，沿臺北縣三重市○
    ○路○段87巷行駛，行經臺北縣三重市○○路○段87巷口欲左
    轉自強路3段時，從巷口衝出，而與由自強路往三和路方向
    行駛之伊騎乘搭載其子黃國席之LQ3-328號牌機車相撞，造
    成伊受有右側遠端橈骨粉碎性骨折、全身多處擦傷之傷害，
    被上訴人甲○○有業務過失傷害及肇事逃逸行為，被上訴人
    甲○○與凱銘公司應連帶賠償伊因傷害所受精神痛苦之慰藉
    金。為此，依民法第184條、第188條、第195條規定，請求
    被上訴人連帶賠償伊慰藉金新臺幣（下同）80萬元等語。原
    審為其敗訴判決，上訴人不服提起上訴，並上訴聲明：(一)原
    判決廢棄。(二)被上訴人應連帶給付上訴人80萬元，及自起訴
    狀繕本送達翌日起至清償日止，按週年利率5%計算之利息。
二、被上訴人則以：本件車禍經臺灣省臺北縣區車輛行車事故鑑
    定委員會及臺灣省車輛行車事故覆議鑑定委員會鑑定結果，
    均認定被上訴人甲○○未闖紅燈，無肇事因素。且證人即當
    時處理本件車禍之員警蘇偉政於原審97年7月22日言詞辯論
    時，亦證稱被上訴人甲○○駕駛貨車行經上開巷口時，並無
    任何侵害路權、佔用車道或逆向行駛等違規行為。至於上訴
    人主張被上訴人甲○○業務過失傷害及肇事逃逸罪嫌部分，
    亦經臺灣板橋地方法院檢察署（下稱板橋地檢署）先後以94
    年度偵字第4192號、95年度偵續第52號、95年度偵續一字第
    53號為不起訴處分，並經臺灣高等法院檢察署（下稱高檢署
    ）分別以94年度上聲議字第4338號、95年度上聲議字第2919
    號、96年度上聲議字第2411號處分書駁回上訴人之再議而確
    定，且上開95年度偵續一字第53號不起訴處分書及96年度上
    聲議字第2411號駁回上訴人再議聲請之處分書，已清楚說明
    被上訴人甲○○並無闖紅燈、逆向行駛及侵害路權等行為；
    上開94年度偵字第4192號不起訴處分書及94年度上聲議字第
    4338號駁回上訴人再議聲請之處分書，亦清楚說明被上訴人
    甲○○並無肇事逃逸之公共危險行為。國立交通大學（下稱
    交通大學）行車事故鑑定意見所做結論，實屬錯誤。故被上
    訴人甲○○並無業務過失傷害及肇事逃逸可言，反而是上訴
    人未依號誌行駛而闖紅燈，尚因所騎機車「腳踏板上貨物高
    度超過駕駛人頭部」之交通違規原因，而遮蔽上訴人騎車視
    線，導致未注意前方路況，造成本件車禍之發生。被上訴人
    甲○○既無業務過失傷害之行為，對於上訴人即無庸負擔任
    何侵權行為損害賠償責任，被上訴人凱銘公司亦無庸負擔僱
    用人之連帶賠償責任。況不論被上訴人甲○○就本件車禍之
    侵權行為是否需負過失責任，由被上訴人甲○○於97年2月
    26日言詞辯論之陳述：「凱銘實業有限公司對駕駛人員都有
    專業的訓練」可知，被上訴人凱銘公司對於司機駕駛行為之
    訓練客觀上已盡相當注意之義務，依民法第188條第1項但書
    規定，被上訴人凱銘公司應得免除連帶損害賠償之責任等語
    ，資為抗辯。並答辯聲明：上訴駁回。
三、上訴人主張：被上訴人甲○○於93年7月24日中午12時10分
    許，駕駛凱銘公司所有之車牌號碼OD-2306號自用小貨車，
    沿臺北縣三重市○○路○段87巷行駛，行經臺北縣三重市○
    ○路○段87巷口欲左轉自強路3段之際，與沿自強路往三和路
    方向行駛由上訴人騎乘之車牌號碼LQ3-328號機車後載上訴
    人之子黃國席發生碰撞，上訴人因此受有右側遠端橈骨粉碎
    性骨折、全身多處擦傷之傷害等事實，業據提出行政院衛生
    署臺北醫院診斷證明書、監視錄影翻拍畫面、道路交通事故
    現場圖、板橋地檢署94年度偵字第4192號不起訴處分書、95
    年度偵續字第52號不起訴處分書、95年度偵續一字第53號不
    起訴處分書等件影本為證（見原審訴字卷1第89至91、93至1
    06頁；原審訴字卷2第245至252頁；本院卷第44至56頁），
    且為被上訴人所不爭，堪信為真實。
四、上訴人主張被上訴人甲○○駕駛之過失行為，致伊受有右側
    遠端橈骨粉碎性骨折、全身多處擦傷之傷害云云，惟為被上
    訴人所否認，並以上開情詞置辯。經查：
  (一)按當事人主張有利於己之事實者，就其事實有舉證之責任。
    民事訴訟法第277條前段定有明文。又民事訴訟如係由原告
    主張權利者，應先由原告負舉證之責，若原告先不能舉證，
    以證實自己主張之事實為真實，則被告就其抗辯事實即令不
    能舉證，或其所舉證據尚有疵累，亦應駁回原告之請求。最
    高法院17年上字第917號著有判例可資參照。上訴人既主張
    被上訴人甲○○有闖紅燈、逆向行駛臺北縣三重市○○路○
    段87巷左轉、未行駛至路口中心線即左轉、起駛時未注意路
    口前一時相行進中車輛等致伊受傷之侵權行為，自應就此等
    有利於己之事實，負舉證責任。
  (二)上訴人雖舉監視錄影之翻拍畫面（見原審訴字卷2第173、17
    4頁），主張被上訴人甲○○駕車闖紅燈云云，惟原審勘驗
    監視錄影光碟1片（參見94年度偵字第4192號偵查卷第87頁
    ）內Channel3（即頻道3）錄影畫面，勘驗結果為：「一、9
    3年7月24日12點18分28秒有3輛機車駛入畫面中的路口，12
    點18分29秒3輛機車駛進路口的黃網區，第1輛黑色機車上搭
    載2個人，機車上有放置一根長形的物品，高度高於乘坐機
    車之人，該機車的右後方有1輛白色機車，左後方有1輛黑色
    機車，於12點18分30秒時上開2輛機車消失於畫面中，第3輛
    白色機車停在黃網區的路邊，該機車後方已無任何車輛，12
    點29分06秒才開始又有大量車輛駛進路口。畫面中未拍攝到
    該路段的號誌。二、93年7月24日12點19分49秒，畫面右下
    方有一名穿黃上衣藍短褲的男子正在扶機車，另有一名穿藍
    色上衣之人，其手及背部出現在畫面，也在扶機車，但看不
    清楚該人之面貌，12點19分56秒畫面右下方出現被告穿著藍
    色上衣與原告穿著黃色上衣的兒子在交談，12點21分15秒，
    畫面右下方出現一名白上衣紅長褲之女士坐在路邊扶著手。
    三、畫面在12點22分21秒停止」（見原審訴字卷2第238頁）
    ，上訴人亦自認第1輛黑色機車上之兩人為伊與其子黃國席
    （見原審訴字卷2第238頁），該監視錄影畫面既未拍攝到該
    路口之號誌，且僅拍攝到路口之黃網區部分，亦未拍攝到該
    路口之全貌包括停止線部分，尚無法明確認定上訴人騎乘機
    車通過該路口停止線之際，路口號誌究為紅燈或綠燈，自難
    僅以是否有其他車輛同行或以車流量多寡等情，推認被上訴
    人甲○○駕車闖紅燈。而本件車禍發生經過，經上開刑事案
    件偵查時勘驗案發當時之監視錄影帶結果：「93年7月24
    日12時10分33秒，臺北縣三重市○○路○段往忠孝路方向之
    路口出現一輛自小客車開始減速。同日12時10分38秒，自
    強路3段往忠孝路方向路口之自小客車完全停止於路口停止
    線，此時並有一輛公車停止於自小客之右側。同日12時11
    分1秒，自強路3段往忠孝路方向路口之該輛公車開始啟動，
    同日12時11分3秒，停於公車左側之自小客車亦開始移動。
    同日12時11分4秒，肇事貨車開始出現於三重市○○路87
    巷口影像中，呈現逐漸減速狀態。同日12時11分11秒，肇
    事貨車完全停止於自強路87巷口。同日12時12分11秒，肇
    事貨車自自強路87巷口開始移動。同日12時12分17秒，被
    告甲○○駕駛貨車左轉行進中與告訴人2人機車相撞」等情
    ，有車禍路口監視錄影帶勘驗筆錄及翻拍照片可參（見原審
    卷2第131至139頁）。又發生碰撞之路口號誌為2時相運作，
    6至23時之周期為100秒，自強路綠燈秒數65秒，自強路3段
    87巷綠燈秒數25秒，黃燈及全紅燈秒數分別為3秒及2秒等情
    ，亦有臺灣省臺北縣區車輛行車事故鑑定委員會93年11月19
    日北鑑字第931584號函表示向臺北縣政府交通局查證之結果
    在卷可稽（參見板橋地檢署94年偵字第4192號卷第9頁）。
    按常理駕駛人看見號誌燈變換後需要數秒之反應時間，由上
    開勘驗監視錄影帶結果，12時11分1秒自強路3段往忠孝路方
    向路口之公車開始啟動，12時11分3秒在公車旁之自小客車
    亦開始行駛，顯示自強路3段往忠孝路方向路口號誌於12時
    11 分1秒（或12時11分1秒前）變為綠燈。而自強路3段與87
    巷路口之綠燈秒數為65秒，黃燈3秒，完全紅燈2秒，共計70
    秒，亦即於12時12分11秒（或12時12分11秒前），自強路3
    段往忠孝路方向路口號誌應該再轉為紅燈，此時於自強路3
    段87巷口應轉為綠燈，停止之車輛可以開始通行。被上訴人
    甲○○駕駛之貨車於12時11分4秒出現在自強路87巷口影像
    中，已呈現逐漸減速之狀態，足見自強路3段87巷口號誌於1
    2時11分4秒之前已轉為紅燈，直到12時11分11秒被上訴人甲
    ○○之貨車完全停止於87巷口，並於12時12分11秒開始移動
    ，是其自減速時起至綠燈起步時止，應已超過70秒，足徵被
    上訴人甲○○應無闖紅燈之違規行為。至錄影帶內容雖顯示
    自強路3段往忠孝路方向，路口之自小客車於12時10分38秒
    完全停止於路口停止線，惟該自小客車實際上於12時10分33
    秒出現時起已呈開始減速之狀態，至12時10分38秒才完全停
    下，足認自強路3段往忠孝路方向路口號誌應於12時10分33
    秒前即已轉變為黃燈或紅燈，而自強路3段往忠孝路方向路
    口紅燈秒數為25秒，核與自強路3段往忠孝路方向路口之公
    車開於12時11分1秒始啟動，在公車旁之自小客車於12時11
    分3秒亦開始行駛之事實，並無相悖之處。此外，上訴人復
    未舉出其他證據證明被上訴人甲○○確實有闖紅燈之行為，
    是其上開主張，殊無可取。
  (三)依證人即本件車禍處理現場之警員蘇偉政證稱：「（被告複
    代理人問：系爭路口於93年間是否為單行道？被告甲○○當
    時是否有逆向行駛？）93年間該路口是單行道。被告甲○○
    當時沒有逆向行駛」「（上訴人問：93年7月24日中午12點
    許，在臺北縣三重市○○路○段87巷口，被告甲○○駕駛自
    用小貨車至上開地點為行使到中心點時就左轉是否屬於違規
    行為？）一般來說如果車輛需要行駛至路口中心點才能左轉
    ，是為了避免影響對向的直行車輛，但是本件的路段屬於不
    對稱的路段，所以沒有上開問題」、「（上訴人問：就剛剛
    證人所述系爭路段是屬於不對稱路段，所以沒有要行駛至中
    心點才可以左轉的問題，是否就是指本件被告沒有違規？）
    就現場圖示，邱先生（即被上訴人甲○○）的車子從巷口出
    來，巷口也沒有越線受罰的停止線，所以也沒有違規的問題
    」等語明確（見原審卷2第30、31頁），另參諸臺北縣三重
    市○○路○段87巷與自強路3段巷口之現場照片（參見板橋地
    檢署94年度偵字第4192號偵查卷第70頁），該87巷口所設置
    者係禁止進入之標誌，被上訴人甲○○駕車由自強路3段87
    巷往自強路3段行駛，並無逆向行駛之違規行為。且被上訴
    人甲○○駕駛貨車行經上開巷口，並無應行駛至中心點才可
    左轉之情事；又上開路口為不對稱路段，除有現場照片可佐
    （參見板橋地檢署94年度第4192號偵查卷第84至86頁）外，
    復有道路交通事故現場圖影本在卷可憑（見原審訴字卷1第9
    6頁），亦難認定被上訴人甲○○有未至路口中心點左轉及
    佔用上訴人車道之情事。職是，上訴人此部分主張，亦無足
    取。
  (四)本件肇事責任之歸屬經本院囑託交通大學鑑定之結果，雖認
    定：「由於肇事路口太寬廣，原設計全紅時間（2秒）不足
    以消散自強路綠燈時相末進入路口之車輛(清道)，導致自強
    路3段與87巷出口車輛必然有衝突時段。綜合研析：道路交
    通管理單位號誌與標線設置不當為肇事主因；甲○○駕駛小
    貨車綠燈起駛未注意路口前一時相行進中車輛，與丙○○駕
    駛重型機車進入路口遇號誌轉變為紅燈未注意車前狀況，同
    為肇事次因」，雖有交通大學98年12月8日交大管運字第098
    1013193號函暨檢附行車事故鑑定意見書附卷可稽（見本院
    卷第148頁），惟本件之前經送臺灣省臺北縣區車輛行車事
    故鑑定委員會之鑑定結果，認定上訴人駕駛系爭重型機車，
    未依號誌規定行駛為肇事原因，被上訴人甲○○未闖紅燈，
    無肇事因素，而臺灣省車輛行車事故覆議鑑定委員會亦認「
    本案因涉及號誌問題，端視何方車未依號誌指示（闖紅燈）
    行駛，為肇事原因；依號誌指示行駛之一方，則無肇事因素
    。惟依肇事地路口號誌時相運作秒數及警方翻拍邱車（即被
    上訴人甲○○）停等紅燈一分鐘之照片研析，本會認為以丙
    ○○駕駛重機車，行經設有行車管制號誌交岔路口，未依號
    誌指示（闖紅燈）行駛之可能性較大」，此有臺灣省臺北縣
    區車輛行車事故鑑定委員會93年11月19日北鑑字第931584號
    函、臺灣省車輛行車事故覆議鑑定委員會94年5月2日府覆議
    字第0940100213號函各1件在卷足稽（見原審訴字卷2第124
    至126頁；本院卷第105至107頁），參照交通大學鑑定之結
    果亦認上訴人丙○○駕駛重型機車進入路口遇號誌轉變為紅
    燈而未注意車前狀況，致肇本件車禍，故臺灣省車輛行車事
    故覆議鑑定委員會之鑑定結果為可採。況上訴人因於所駕系
    爭機車之腳踏板上放置貨物高度超過伊頭部，處理車禍之警
    員認上訴人違反道路交通管理處罰條例第31條第5項規定予
    以開單舉發，有台北縣政府警察局舉發違反道路交通管理事
    件通知單影本1紙附卷可稽（見原審訴字卷1第92頁；原審訴
    字卷2第42頁；本院卷第104頁），益見上訴人可能未依號誌
    行駛而闖紅燈，尚因於所騎機車腳踏板上放置物品高度超過
    頭部，遮蔽騎車視線而導致未注意前方路況，造成本件車禍
    。且被上訴人甲○○與上訴人發生碰撞之地點雖在臺北縣三
    重市○○路○段往三和路方向上訴人行駛之車道上，然依照
    上開監視器勘驗筆錄及翻拍照片所示，被上訴人甲○○正在
    左轉行進，車身已轉至自強路3段上時，始遭上訴人騎乘之
    重機車撞擊其駕駛之自用小貨車左後側車身，是亦難期待被
    上訴人甲○○有注意車前狀況及支道讓幹道先行之可能性，
    本院自無法採納交通大學認定被上訴人甲○○駕駛自小貨車
    綠燈起駛未注意路口前一時相行進中車輛之鑑定結果，以認
    定被上訴人甲○○就本件車禍之發生同有過失。另被上訴人
    甲○○所涉業務過失傷害及肇事逃逸罪嫌，業經板橋地檢署
    先後以94年度偵字第4192號、95年度偵續第52號、95年度偵
    續一字第53號為不起訴處分，並經高檢署分別以94年度上聲
    議字第4338號、95年度上聲議字第2919號、96年度上聲議字
    第2411號處分書駁回上訴人之再議而確定等情，有該等不起
    訴處分書、處分書附卷可憑（見原審板調字第卷第26至28頁
    背面；原審訴字卷1第35至37頁背面、第60至62、77至83頁
    ；原審訴字卷2第36至41、81至91頁背面；本院卷第88至103
    、108至111頁），復經本院調取各該卷宗核閱無誤，自難認
    定被上訴人甲○○確有上訴人主張之侵權行為。
  (四)綜上所述，上訴人所舉事證，尚無法證明被上訴人甲○○有
    闖紅燈、逆向行駛、未行駛至路口中心線即左轉、起駛時未
    注意路口前一時相行進中車輛等致上訴人受傷之侵權行為，
    上訴人主張被上訴人甲○○以上開不法行為，侵害其權利等
    語，要難採取。
五、上訴人既未能舉證證明被上訴人甲○○有駕車過失之行為，
    即無被上訴人凱銘公司因被上訴人甲○○執行職務，不法侵
    害上訴人之權利可言，上訴人主張被上訴人凱銘公司應依民
    法第188條第1項之規定，與被上訴人甲○○連帶負損害賠償
    責任云云，殊無足取，則其請求被上訴人連帶給付慰撫金，
    自不能准許。
六、綜上所述，上訴人既無法舉證證明被上訴人甲○○有何過失
    駕車之行為，致其受有損害，從而，上訴人依第184條第1項
    前段、第195條第1項、第188條等侵權行為之法律關係，請
    求被上訴人應連帶給付被上訴人慰藉金80萬元，及自起訴狀
    繕本送達翌日起至清償日止，按週年利率5%算之利息，於法
    無據。原審所為上訴人敗訴之判決，並無不合。上訴論旨指
    摘原判決不當，求予廢棄改判，為無理由，應予駁回。
七、本件事證已明，兩造其餘攻擊防禦方法及未經援用之證據，
    經本院審酌後，核與本件之結論，不生影響，爰不一一贅述
    ，附此敘明。
八、據上論結，本件上訴為無理由，依民事訴訟法第449條第1項
    、第78條，判決如主文。
中    華    民    國    99    年    3     月    23    日
                    民事第十一庭
                        審判長法  官  鄭雅萍
                              法  官  劉坤典
                              法  官  徐福晉
正本係照原本作成。
不得上訴。
中    華    民    國    99    年    3     月    25    日
                              書記官  黃瑞芬

司法院資訊處製作；財團法人民間司法改革基金會備份。
